臺灣高等法院臺南分院刑事判決
110年度上易字第193號
上  訴  人  
即  被  告  王怡晴



選任辯護人  簡維弘律師                      
上列上訴人因違反貪污治罪條例案件，不服臺灣雲林地方法院10
9年度訴字第700號中華民國110年1月21日第一審判決（追加起訴
案號：臺灣雲林地方檢察署108年度偵字第7022號），提起上訴
，本院判決如下：
    主  文
原判決關於王怡晴部分撤銷。
王怡晴無罪。
    理  由
一、追加起訴意旨略以：緣雲林縣○○鄉公所為管理該鄉公墓墓地
    及納骨塔，依雲林縣政府喪葬設施管理自治條例、殯葬管理
    條例及其他相關法令，訂定「雲林縣○○鄉公墓公園化墓園暨
    納骨塔使用管理自治條例」，該自治條例第16條並訂有使用
    ○○鄉公墓納骨塔之收費標準。○○鄉公所復於民國106、107年
    間，依該自治條例第22條規定，聘僱李文娟、廖信竹為臨時
    人員，擔任○○鄉公所埤塘公墓納骨塔公墓（位在○○鄉裕民路
    4號，下稱埤塘納骨塔）之「公墓管理員」，其等業務職掌
    為「辦理墓政相關業務及內部整理」，並依上揭自治條例第
    22條之規定，負責辦理依據○○鄉公所核發之「納骨塔使用許
    可證」指導使用人依照指定位置安放骨罈、納骨塔每日祭拜
    、墓園及納骨塔內維護環境清潔、墓園納骨塔及其他公共設
    施之管理使用暨維護事項等事務，為依法令服務於地方自治
    團體所屬機關而具有法定職務權限之人，均屬刑法第10條第
    2項第1款所稱之公務員。李文娟、廖信竹（上2人職務上之
    行為收受賄賂所犯貪污治罪條例第5條第1項第3款之公務員
    對於職務上之行為收受賄賂罪，業經原審判決罪刑並諭知緩
    刑未經上訴而確定）於107年7月1日（週日），在埤塘納骨
    塔園區內，明知不得收取法定費用以外之任何賄賂或不正利
    益，於執行協助民眾辦理進塔等管理使用暨維護事項之職務
    時，收受辦理其夫喪事之被告王怡晴基於對公務員職務上之
    行為交付賄賂之犯意所交付內裝新台幣（下同）600元現金
    紅包，而由李文娟、廖信竹2人朋分。因認被告王怡晴涉犯
    貪污治罪條例第11條第2、4項之交付賄賂罪嫌等語。
二、按犯罪事實應依證據認定之，無證據不得認定其犯罪事實，
    又不能證明被告犯罪者，應諭知無罪判決，刑事訴訟法第15
    4條、第301條第1項分別定有明文。而刑事訴訟上證明之資
    料，無論為直接證據或間接證據，均須達於通常一般之人均
    不致有所懷疑，而得確信其真實之程度，始得據為有罪之認
    定，若其關於被告是否犯罪之證明未能達此程度，而有合理
    之懷疑存在，致使無從形成有罪之確信，根據「罪證有疑，
    利於被告」之證據法則，即不得據為不利被告之認定，此有
    最高法院76年台上字第4986號判決先例足資參照。再按，刑
    事訴訟法第161條第1項規定：檢察官就被告犯罪事實，應負
    舉證責任，並指出證明之方法。因此，檢察官對於起訴之犯
    罪事實，應負提出證據及說服之實質舉證責任。倘其所提出
    之證據，不足為被告有罪之積極證明，或其指出證明之方法
    ，無從說服法院以形成被告有罪之心證，基於無罪推定之原
    則，自應為被告無罪判決之諭知，亦有最高法院92年台上字
    第128號判決先例意旨可參。是以，綜上規定及說明，若刑
    事案件有以上之情形，而檢察官於起訴後，法院於公訴人蒞
    庭實行公訴，經法院給予提出證據證明及說服法院之機會，
    而就被告確有起訴之犯罪事實，無法說服法院，依據刑事訴
    訟法所揭諸之「無罪推定原則」，自應將疑點利益歸於被告
    ，而為被告無罪之諭知。
三、按犯罪事實應依證據認定之，無證據不得認定犯罪事實；有
    罪之判決書應於理由內記載認定犯罪事實所憑之證據及其認
    定之理由，刑事訴訟法第154條第2項、第310條第1款分別定
    有明文。而犯罪事實之認定，係據以確定具體的刑罰權之基
    礎，自須經嚴格之證明，故其所憑之證據不僅應具有證據能
    力，且須經合法之調查程序，否則即不得作為有罪認定之依
    據。倘法院審理之結果，認為不能證明被告犯罪，而為無罪
    之諭知，即無前揭第154條第2項所謂「應依證據認定」之犯
    罪事實之存在。因此，同法第308條前段規定，無罪之判決
    書只須記載主文及理由。而其理由之論敘，僅須與卷存證據
    資料相符，且與經驗法則、論理法則無違即可，所使用之證
    據亦不以具有證據能力者為限，即使不具證據能力之傳聞證
    據，亦非不得資為彈劾證據使用。故無罪之判決書，就傳聞
    證據是否例外具有證據能力，本無須於理由內論敘說明（最
    高法院100年度台上字第2980號、第4761號判決意旨參照）
    。本件因認證據不足證明被告王怡晴有罪，而應為其無罪之
    判決（詳如下述），故關於以下所引傳聞證據是否例外具有
    證據能力乙節，本院不另說明，先此敘明。
四、公訴意旨認被告王怡晴涉有上開行賄犯行，無非係以被告於
    廉政官詢問及檢察事務官詢問時之供述、同案被告廖信竹、
    李文娟於調詢時及偵査中之自白、證人即被告王怡晴之大伯
    王秉逸、證人即○○禮儀社員工陳俊儀、證人即○○堂負責人陳
    筵進於調詢時之證述、雲林縣○○鄉公墓公園化墓園豎納骨塔
    使用管理自治條例1份、○○鄉公所埤塘納骨塔公墓之107年3
    月、107年6月、107年9月、107年10月休假排班名單各1份、
    ○○鄉公所使用明細表1份為其論據。訊之被告王怡晴堅決否
    認有何行賄犯行，辯以並無行賄之犯意，其辯稱：「我並不
    知道他（指廖信竹）是公務人員，當天我包兩個紅包，我不
    知道給地理師與殯葬人員有何不同，葬儀社的人叫我包兩個
    紅包，一個給地理師、另一個殯葬人員（管理員）。葬儀社
    的人叫我包紅包的，因為我們是喪家，辦喪事，包紅包是為
    了去邪，給人家討吉利，我認為我無罪。」等語，其辯護人
    則以：㈠本案對價關係的部分：原審之認定與對價關係要件
    是不符合的。從結構上分析，對價關係必須雙方行賄及受贿
    之意思達成一致，方有後續的交付之賄賂等行為，本件並無
    形成一致的意思。本件結構上與最高法院見解不同，再者，
    參照鈞院90年判決，包紅包之行為是否能夠換取某種作為或
    不作為，如果不包紅包還是會做，就沒有對價關係，本件雖
    然管理員認罪，但他們一再表示例假日開門只要申請就可以
    做，不管是否有包紅包，所以本件都欠缺對價關係。本案致
    贈紅包係因工作人員接觸喪者牌位、骨灰，基於禮俗喪家應
    以紅包除穢，並非以金錢交換其於例假日開門。㈡埤塘寶塔
    （即埤塘納骨塔之簡稱，下同）是私人經營，外觀上一般民
    眾難以判斷是公務員，這整個過程，聽從殯葬業者指示，包
    含「捧斗」、「送藥王」都一一指示被告要包紅包，被告也
    是第一次辦喪事，何況那日也同時包給地理師，被告無法判
    斷、無法反應原來這一個是行賄罪，如果這樣就以貪污治罪
    條例對被告王怡晴論罪，這樣是有問題的，本件被告欠缺行
    賄故意等語為被告辯護。則依被告王怡晴、辯護人前詞所辯
    ，被告王怡晴有無行賄交付賄賂之犯意？其交付之金額與公
    務員職務行為有無原因、目的對應之對價關係，洵為本案重
    要爭點所在。
五、本院之判斷：
  ㈠不爭執之事實：
　　被告王怡晴於107年7月1日（週日），因辦理其夫王信東喪
    事，由○○禮儀社禮儀師陳俊儀、陳筵進（地理師）與被告及
    其家屬在埤塘納骨塔園區內進行進塔儀式，被告曾將內裝60
    0元現金紅包，放置在管理員休息室內之情，業據被告於廉
    政官詢問、原審及本院審理時均不否認（見廉中查51卷第28
    5至286頁、原審訴700卷〈下稱原審卷〉第163頁、本院卷第11
    5頁），核與證人王秉逸、陳俊儀、陳筵進於廉政官詢問關
    於此部分之陳述情節相符（見廉中查51卷第307至312、331
    至338、359至366頁），此部分事實堪認無誤。而對於同案
    被告廖信竹、李文娟於107年7月1日，執行協助被告王怡晴
    申請家屬進塔之職務時，基於對職務上行為收受賄賂之犯意
    聯絡，收取王怡晴交付內裝600元現金之紅包等情，其2人因
    職務上之行為收受賄賂共同犯貪污治罪條例第5條第1項第3
    款之公務員對於職務上之行為收受賄賂罪，均坦承犯行業經
    原審判決罪刑並諭知緩刑，被告對此並不爭執，亦可採認為
    實。
　㈡按認識為犯意之基礎，無認識即無犯意可言，此所以刑法第1
    3條規定，行為人對於構成犯罪之事實，明知並有意使其發
    生者為故意（第1項，又稱直接或確定故意）；行為人對於
    犯罪之事實，預見其發生，而其發生並不違背其本意者，以
    故意論（第2項，又稱間接或不確定故意）。故不論行為人
    為「明知」或「預見」，皆為故意犯主觀上之認識，所異者
    僅係前者須對構成要件結果實現可能性有「相當把握」之預
    測；而後者則對構成要件結果出現之估算，祇要有一般普遍
    之「可能性」為已足(最高法院100年度台上字第1110號判決
    意旨參照)。又按賄賂罪之不法核心在於公務員以其職務上
    或違背職務行為作為圖謀不法利益的工具，此類收受賄賂或
    不正利益犯行因公務員實施或允諾實施特定職務上或違背職
    務行為，係作為相對人現在或未來交付財物或利益之報償，
    其間之不法對價關係，既已提升國家體制功能遭受破壞之風
    險，為維護國家體制功能健全無虞，貪污治罪條例第4條第1
    項第5款、第5條第1項第3款之公務員對於違背職務或職務上
    行為收受不正利益罪，及第11條第4項、第1項與第2項之非
    公務員對於公務員關於違背職務或不違背職務之行為交付不
    正利益罪之成立，乃以行賄者對於公務員違背職務或職務上
    行為，基於行賄意思交付不正利益，冀求買通公務員踐履（
    或不執行）所賄求之違背職務或職務上行為；公務員明知行
    賄者賄求上情，仍收受該不正利益，允以相關違背職務或職
    務上行為作為報償，則該不正利益之收受與交付間即具相當
    對價關係，而足當之。至該公務員已否踐履對方賄求之違背
    職務或職務上行為，以及究係事前或事後交付不正利益，均
    非所問。基此，行賄者對於公務員違背職務或不違背職務上
    行為，須基於行賄意思交付不正利益，且應具有行賄之犯罪
    故意或該特定犯罪之意圖。
　㈡依交付、收受不正利益之不法內涵，及對價關係之判斷，被
    告王怡晴應無交付賄賂之犯意：
　⒈被告王怡晴雖於108年2月27日廉政官調查時，曾供稱：「我
    先生王信東於107年6月19日往生，整個法會儀式由西螺鎮的
    ○○禮儀社負責承辦，在看日子時○○禮儀社的老師選定時107
    年7月1日（農曆5月18日）進塔，因為是星期日，所以當時○
    ○禮儀社的陳俊儀或是陳筵進我不確定是誰，就說因為是星
    期日埤塘寶塔是沒有開門上班，因為我們看那天的日子，因
    此要拜託公墓管理員他們來開門，要我用紅包包1包新臺幣6
    00元給當天上班的公墓管理員當作走路工，所以我才會包60
    0元的紅包給當天上班的公墓管理員，另外包紅包給公墓管
    理員，也給他們沖喜。」、「…整個進塔儀式做完大約是12
    點，我就按照禮儀社老師事先指示將裝有600元的紅包，拿
    到埤塘寶塔1樓服務台旁邊的房間交給指認表5號的管理員廖
    信竹，我拿進去後將紅包交給廖信竹，廖信竹跟我說那個位
    置有錄影機在攝影，要我放到另外一個位置，是一個有擺放
    長條茶几位置，我將紅包放在茶几上之後就趕緊離開。」等
    語（廉查中51卷第283至284頁），雖有供稱所交付之600元
    紅包，係因當日為星期日，埤塘公墓納骨塔沒有開門上班，
    故要拜託公墓管理員來開門之語，並稱是廖信竹告知紅包放
    置之位置。然而，被告王怡晴後於原審審理時，供稱當時紅
    包不是交給人，是放在納骨塔辦公室的桌上，當時有沒有人
    （拿)我忘記了。因為當天我不止有包那個紅包，我還有給
    地理師等語，且對於其交出600元（紅包）用意，是因葬儀
    社的人告訴其這是地方風俗，給人紅包討吉利，驅邪避凶之
    意（原審卷第163頁），而對於廉政官調查筆錄中記載其曾
    說給「公墓管理員」紅包，解釋係「當時那個人（指廉政官
    ）告訴我說是公墓管理員，所以我才會跟著他說公墓管理員
    ，是到（製作調查筆錄）那天我才知道他們是公墓管理員，
    他們是公務員」之語（原審卷第416頁）；復於本院審理時
    一再辯稱伊沒有要行賄的意思，這是一般民間的習俗，是殯
    葬業者叫伊那天包兩個紅包，一個給地理師，一個給管理員
    。600元是給管理員，放在他們的桌上，1200元是給地理師
    （陳筵進）。殯葬業者並無說假如沒有包紅包，管理員會刁
    難，僅有告知伊要包這兩包紅包，其餘沒有多說，也沒有說
    包紅包的目的。當時之所以答應要包紅包給管理員600元紅
    包，認為是一般民俗習慣，伊沒有行賄的意思。因為我先生
    喪葬期間，伊有包了很多紅包，只要有接觸我們喪家的人，
    都會叫我們包紅包，所以伊也沒有多想。而且假如殯葬社跟
    伊說要包好幾千元給管理員，伊應該不會答應。600元僅是
    給人家一個小紅包，如果太大包，伊也不會答應，伊認為小
    紅包是合情合理等語（本院卷第228頁），並針對交付紅包
    給廖信竹之過程，供稱「我印象中是男生，我也沒有直接交
    給他，是有人告訴我管理員在休息室裡面，所以我自己就把
    紅包放在他們辦公室的小茶几上，沒有直接交給對方，金額
    為600元，也是葬儀社跟我交待的金額。」（本院卷第115頁
    ）。又參諸被告於原審時，經質之：「（問：你先生過世的
    喪事是你在處理？）我先生去世很突然，所以我先生的喪事
    是我大哥（指王秉逸）幫忙處理。…費用都是我大哥跟我拿
    的。（問：埤塘寶塔的管理者是○○鄉公所，所以它的管理員
    也是公務人員，所以你包紅包給公務人員，你沒有感覺到這
    是不對的事情？）我不知道它是○○鄉公所管理的，因為我是
    在西螺，我知道的都是私墓。（問：你先生過世要進塔位，
    你先生要放在哪個塔位你難道沒有先瞭解？）全部都是我大
    哥他們處理的，我只有進塔那天跟著去。…全部都是我大哥
    跟我婆婆他們做主。」等語（原審卷第414至415頁）；另證
    人王秉逸於108年1月17日廉政官詢問時，關於當日包紅包之
    事，其證稱：「是○○禮儀社老闆叫我弟媳王怡晴要給的，因
    為一般大家都不知道殯葬習俗，禮儀社說什麼我們喪家作什
    麼，我們就作什麼。」、「（問：當天之管理員廖信竹等人
    有無主動要求或是暗示要家屬給裝有現金之紅包袋？）我去
    當天沒有公墓管理員跟我主動要求與暗示」等語（廉中查51
    卷第309頁），業已說明當日被告王怡晴為喪家家屬，包紅
    包給管理員一事是依禮儀社人員之指示，並無任何管理員有
    主動要求或暗示，亦無所謂假日要走路工之要求。是析諸被
    告王怡晴上開供述及證人王秉逸證述內容，被告王怡晴並未
    與同案被告廖信竹有實質對談接觸之證明，係受禮儀社之人
    員告知準備紅包，但對於交付現金600元之情境及用意，並
    未有一致之說明，而依被告王怡晴所陳，其是欲交付埤塘公
    墓管理員所謂「走路工」才得以在週日辦理入塔儀式？抑或
    係為民間習俗由喪家包紅包表示避邪之意？所述情節前後復
    見若干出入，且其中不乏夾雜被告王怡晴主觀上之推想、臆
    測，則被告王怡晴交付時，主觀上是否確係基於行賄之意思
    ，而有以上開600元紅包，作為管理員廖信竹、李文娟辦理
    本案殯葬業務職務行為之對價，自仍非無疑，不能僅憑被告
    王怡晴就此部分之於廉政官詢問時之單一陳述，遽認其交付
    之上開600元紅包，與埤塘公墓管理員職務上之行為具有對
    價關係。因此，被告一再聲稱伊無行賄之犯意，其交付之60
    0元現金紅包係依據一般民間驅邪避凶之習俗，亦無要求管
    理員給予對應之職務上作為，甚或要求給予其他利益，所稱
    並無對價關係之辯解，並非毫無根據。
　⒉證人即同案被告廖信竹於本院審理時證稱：「（問：如果星
    期日進塔的話，進塔時是你帶他們到塔位還是地理師代領他
    們去？）剛開始進塔會有先前的作業程序，我們幫他們開門
    ，然後引導家屬祭拜，之後等地理師帶他們進塔。（問：你
    們有開門及引導，喪家要給紅包嗎？）不會，通常儀式結束
    ，喪家才會包。（問：地理師是否提點喪家要包紅包？）通
    常會，因為民間習俗。」、「家屬最後才會包給地理師，我
    們管理員不見得會有，要儀式的最後才會知道。」、「（問
    ：有無家屬在星期日去辦理進塔，最後沒有包紅包給你們？
    ）也是有，不一定會，這是正常的。」等語，並證稱喪家包
    紅包背後原因，應該是假日，工作人員來上班給個小紅包，
    民間習慣，一個去除晦氣的紅包，且並無所謂之行情價格等
    語。此核與證人即同案被告程靜芬於本院審理時證稱：「有
    時禮儀師會在非上班時間（辦理進塔儀式），請他們（指家
    屬）包紅包給我們，是因為想說我們的非上班又請我們來開
    門，幫他們服務，其實家屬是感謝的意思，並不是行賄。」
    並稱辦公室常備有紅包袋，係因一般喪家給任何服務的人員
    都會用紅紙裝著，代表可以去晦氣。因為埤塘寶塔是在一般
    的墓地，所以不容易買到（紅包袋），還要到街上的文具店
    買，並非如調查筆錄記載禮儀師會問家屬有沒有準備紅包，
    該紅包是紅包袋之意等語（本院卷第205頁）。均有一致之
    說明。而針對被告王怡晴是否知道其是公墓管理員？之前有
    無接觸見面？一情，證人廖信竹證稱：「沒有。通常家屬除
    非是禮儀社有告知家屬說這裡是公墓、他們是管理員，若是
    以前的錯誤的認知（指該墓園之前由宏揚公司私人經營），
    可能會認為我們是公司，這很容易搞混。」等語（本院卷第
    199至202頁）；至於被告王怡晴於廉政官詢問時所供其交付
    紅包時，被告廖信竹曾指示其勿放在有攝影之地方之語，然
    而被告王怡晴於本院審理時所供，雖有印象有一男性向其說
    管理員在辦公室內、伊是將紅包放在辦公室的小茶几上等語
    （本院卷第115頁），並無供承與證人廖信竹有何直接對談
    或接觸，且於廉政官詢問之後，被告王怡晴及證人廖信竹之
    歷次供證內容，均無提及有此情形，且證人廖信竹於本院審
    理時，亦明白表示之前並無與被告王怡晴接觸見面等語，已
    如前述，二人所述均有不一之處，無法認定被告王怡晴與證
    人廖信竹有何行賄、收賄形成一致意思之合致，則被告王怡
    晴是否有依證人廖信竹之指示放置紅包並迅即離開之避人耳
    目之舉動，亦無法證明確有此事。　　
　⒊證人即○○禮儀社員工陳俊儀於原審審理時證稱：「（問：關於到公墓進塔要給管理員紅包這事情你是否知道？）知道。…（問：是假日請管理員開門才要給他錢或是平常日也要給紅包？）據我所知應該是下班時間。…（問：大概包多少你是否知道？）不知道，看他們家屬自己，我們不能勉強人家。…是告知他們，看他們自己，我們不能強人所難，只是提醒，如果不行的話就看家屬他們自己，我們不能勉強人家。」、「（問：你幫家屬辦他們的親人要入塔或是土葬，你們會否跟家屬或親人講說他們選擇的塔位或埋葬地點是公有或私人的？）他們都會知道。…他們住在那邊，他們知道那是公的或是私的。…有時候他們沒問我，也會自己去查，現在手機很方便，他們可以查詢。…（問：有無碰過家屬連親人要入塔這個地方是公家或私人都不清楚的情形？）不可能，他們去一定會問，他們去塔位一定會問。…知道的我們會告知他，不知道的他們也是會詢問一些親戚朋友，他們也會告知說哪裡有比較好的。」等語，並稱其於警詢中所述之亡者家屬到埤塘公墓納骨塔進塔或暫厝時，如麻煩被告廖信竹等公墓管理員開門，家屬會包個紅包感謝他們，紅包內的現金都約200元至600元不等，一般為家屬進塔結束後，會在埤塘公墓納骨塔一樓辦公室，將紅包交給當天上班的公墓管理員等語（上見原審卷第317至337頁）。再經質以「（問：你沒有跟家屬講說這件管理員也要包紅包？）除非他們有詢問我，我才會大概提醒，說一般的風俗民俗他們都會包，就看他們自己，他們有問，我才會隨口跟他們說，我們是以以前的認知告知他們。（問：你在筆錄有講說這個依據民間的習俗行之有年，要進塔時要麻煩管理員來開門，這應該要包200至600元紅包給他，你有無這樣講？屬實？）對。（問：這件王信東的進塔儀式中，你有無提醒家屬要去注意到這件事情？）有提醒，就是他們問陳先生我們去祭塔需要嗎，他們反應我，我會說提醒他們一下，人家問我們就要回答。」、「（問：因為你們是專業的人員，他們會要求你指導說在喪禮什麼過程應該要包什麼紅包，王信東這件你剛說有跟家屬提醒要包紅包事情有送藥王、拜門口、封釘、捧斗、進塔的老師，如果那天是下班時間還會提醒家屬說要給管理員一個紅包？）是。」等語（原審卷第324、331頁），是依證人陳俊儀之證詞，其確實曾在本件喪家家屬詢問時，有提醒喪家要包1個紅包給管理員；另證人即○○堂負責人陳筵進於原審審理時證稱：其於警詢中確有陳述因亡者王信東之配偶王怡晴向伊詢問是否要包裝有現金之紅包，給上班之公墓管理員，伊對王怡晴說埤塘公墓納骨塔之公墓管理員下班或假日有收進塔家屬裝有現金的紅包，但要包紅包或不包紅包都可以，紅包內要裝多少現金自己決定等語（原審卷第342至343頁）。而經檢察官詰問包紅包之時點是否區分上班時間或非上班時間？證人陳筵進則證稱：「（問：包紅包是時間外即公墓管理員沒有上班時間才需要包紅包或是上班時間進塔也要包紅包？）時間家屬不會問，我也不會講，…時間外的下班時間，還要等全部結束後再關門，家屬會問說管理員在那邊等要不包個意思，我說這是他們的心意，包不包跟我無關。」等語（原審卷第341頁），依其所述，亦有向喪家家屬表示要否包紅包均看喪家之意思，自不排除其在家屬詢問時，有提及可以包紅包表示謝意之意。是斟之上述證人陳俊儀、陳筵進上述證詞，渠等在埤塘公墓納骨塔現場辦理被告王怡晴夫喪之事，而時間適逢週日假日，被告王怡晴身為喪者配偶，其夫正值青壯中年不幸撒手人寰，其心情應哀痛甚深，而對於喪事之進行均委由夫家大伯王秉逸辦理，對於喪事現場如何進行儀式、如何辦理事務，甚至行禮、致謝，以一般民俗認為喪事有所避諱禁忌，依禮儀師或地理師（法師）建議之意見，以包紅包表示趨吉避凶討吉利與參與之工作人員，衡情甚屬可能，並非無可想像，而辦理喪事對於一般民眾應為極其少見之經驗，是故上述程序進行及進退禮俗，蓋依禮儀師之建議亦屬當然，而此應無關被告之學經歷及社會歷練，況以被告王怡晴辯護人提出埤塘納骨塔園區並無明顯標示公有公共設施之外觀照片（擷圖見本院卷第235頁），而被告王怡晴亦非與其夫家同鄉，對於該墓園是屬公墓、管理員廖信竹具公務員身份等情，是否瞭解已明，均非無疑，則辯護人稱：被告王怡晴贈紅包與公務員之職務行為並無對價關係的，被告王怡晴之行為僅是因習俗上之去除不祥之氣，討個吉利，為一善念精神，再被告王怡晴此舉係受葬儀社指示而為，依證人所述，喪禮全程需包紅包之處甚多，被告王怡晴遵照葬儀社指示去做，實無法判斷紅包屬性有何不同等語之辯護之詞，應可採信；是無法以此遽認被告王怡晴顯然明瞭埤塘公墓納骨塔為公有設施之完整資訊，並明知被告廖信竹為公墓管理員之身分，而有以交付600元紅包之舉動，以作為公墓管理員假日上班開門之對價關係。
　㈢是認被告王怡晴給付被告廖信竹之款項，實係依殯葬業者提供之意見，作為事後單純感謝、慰勞性質之餽贈，亦與其他殯葬習俗所交付之紅包並無不同，顯非用於埤塘公墓納骨塔工作人員於假日上班時給予方便之對價，亦非對埤塘公墓納骨塔工作人員執行職務有所請求，難認被告王怡晴係基於行賄意思而為之。縱使同案被告廖信竹、李文娟係基於收賄之意思收取該紅包，亦無法直接推知或斷定被告王怡晴主觀上確係以其所交付之現金財物作為廖信竹、李文娟職務上之行為之對價，而具有行賄之意思交付賄賂，更遑論被告王怡晴與廖信竹、李文娟間有何對於行賄及收賄之意思達成一致可言；此外，依卷內事證，復查無其他證據資料足以證明被告王怡晴所交付之現金600元，與廖信竹、李文娟職務上之行為即辦理本件墓政業務具有對價關係，則揆以前揭說明，就此部分，容有合理懷疑，自不能遽為對被告王怡晴不利之認定。
六、被告於刑事訴訟程序中，本應受無罪之推定；檢察官就被告
    犯罪事實，應負舉證責任，並指出證明之方法。刑事訴訟法
    第154第1項及第161條第1項分別定有明文。故檢察官對於起
    訴之犯罪事實，依法應負提出證據及說服之實質舉證責任，
    藉以為被告有罪之積極證明，或其指出證明之方法，說服法
    院以形成被告有罪之心證，其間若存有合理懷疑，而無法達
    到確信其為真實之程度，即不得遽為不利於被告之認定。綜
    上所述，本案依檢察官所舉事證，經綜合評價調查證據之結
    果，尚不能證明被告王怡晴就其所交付之紅包現金600元，
    主觀上確係基於交付賄賂之意思，而有對於公務員不違背職
    務行為交付賄賂之犯行；在客觀上未達於通常一般人均不致
    有所懷疑，而得確信其為真實之程度，本院無從形成被告王
    怡晴有罪之確信，揆諸前揭說明，就被告王怡晴此部分被訴
    行賄部分，尚屬不能證明，自應為被告無罪之諭知。
七、撤銷原判決之理由：
    原審疏未詳查，致認被告涉有行賄犯行，而予論罪科刑，其
    認事用法，尚有未洽。被告上訴意旨否認犯罪，因而指摘原
    判決不當，非無理由，自應由本院將原判決關於被告王怡晴
    部分撤銷改判，諭知被告王怡晴無罪，以期適法。　　　　
據上論斷，應依刑事訴訟法第369 條第1 項前段、第364 條、第
301 條第1 項前段，判決如主文。
本案經檢察官施家榮追加起訴、檢察官黃朝貴到庭執行職務。
中　　華　　民　　國　　110 　年　　8 　　月　　25　　日
                  刑事第二庭    審判長法　官  陳顯榮
　　　　　　　　　　　　　　　　　　　法　官  陳弘能
　　　　　　　　　　　　　　　　　　　法　官  黃裕堯
以上正本證明與原本無異。
不得上訴。
　　　　　　　　　　　　　　　　　　　書記官  蔡孟芬
中　　華　　民　　國　　110 　年　　8 　　月　　25　　日